臺灣高等法院刑事判決　　　　　　　　　　　九十一年度重上更(六)字第一二號
　　上　訴　人　乙○○
　　即　被　告
　　選任辯護人　余健生
右上訴人因貪污治罪條例案件，不服臺灣桃園地方法院八十三年度訴字第一０二四號
，中華民國八十三年九月二日第一審判決（起訴案號：臺灣桃園地方法院檢察署八十
三年度偵字第一八０號）提起上訴，判決後經最高法院第六次發回更審，本院判決如
左：
    主      文
原判決撤銷。
乙○○無罪。
    理      由
一、公訴意旨略以：乙○○為財政部台北關稅局（以下簡稱北關局）檢查入境旅客行
    李之關員，係依法令從事公務之人員，自民國（下同）八十一年六、七月間起基
    於概括犯意，連續收受甲○○（八十二年度偵字第一三二九五號提起公訴）交付
    之賄款新台幣（下同）仟元，包庇甲○○攜帶大量應稅物品通關，嗣於八十二
    年十一月五日，甲○○由香港搭乘中華航空公司Ｃ－六四二班機於同日二十時三
    十分抵達桃園中正國際機場，其所攜帶行李物品REMY MARTIN VSOP（０‧七公升）
    洋酒六瓶，JOHNNIE WALKER BLUE LABEL（０‧七五公升）洋酒十八瓶，牛黃二兩
    裝八盒、干貝七十公斤、三五牌洋菸二條及巧克力三盒。其中洋酒、牛黃、干貝
    皆已超過入境旅客攜帶物品免稅放行之限量（洋酒不超過一瓶、每瓶一公升，牛
    黃丸不超過廿四粒，干貝不超過十三公斤）。因其出入境次數頻繁，在海關入境
    監控電腦資料中列為單幫客並經機場證照查驗隊證照查驗人員在其入境旅客申報
    單（Ｂ／Ｆ）訖記（）於入境行李檢查時應由第二十三號檢查檯受嚴格之檢查
    。甲○○為免其所攜超過免稅限量之物品被查出而須補繳關稅，不依入境旅客申
    報單之訖記經由第二十三號檢查檯報通關行李檢查，而經由第十九號檢查檯通關
    並向負責檢查勤務之關員乙○○表明請盧某任其由十九號檢查檯通關免稅放行，
    不予阻止，期約於通關後在入境大廳咖啡座給予仟元，而對於依據法令從事公
    務之人員乙○○關於違背職務之行為，行求賄賂。乙○○明知甲○○之入境旅客
    申報單已訖記須經由第二十三號檢查檯通關檢查，不得經由其執行勤務之第十九
    號檢查檯通關檢查，且其所打開檢查之甲○○所攜其中一件小件行李中所置放干
    貝一小箱十公斤重，及八盒牛黃丸即已超過免稅放行限量，須補繳關稅，竟對甲
    ○○之行求賄賂之意思，表示同意，達成三千元之期約後即違背其職務，讓甲○
    ○由第十九號檢查檯免稅放行且未將甲○○之入境旅客申報單輸入電腦。嗣經法
    務部調查局桃園縣調查站人員會同財政部台北關稅局人員於甲○○出關後查獲因
    認乙○○涉有修正前貪污治罪條例第四條第一項第五款之違背職務行為收受與期
    約賄賂等罪嫌。
二、按犯罪事實應依證據認定之，無證據不得推定其犯罪事實。刑事訴訟法第一百五
    十四條著有明文。而事實之認定應憑證據，如未能發見相當證據或證據不足以證
    明，自不能以推測或擬制方法以為裁判基礎；又共同被告所為不利於己之陳述固
    有證明其他共犯犯罪之效力。但其陳述有無疑竇及是否能採信，法院於職權範圍
    內，仍應予以相當之調查。再者認定犯罪事實所憑之證據雖不以直接證據為限，
    間接證據亦包括在內；然而無論直接或間接證據，其為訴訟上之證明，須於通常
    一般之人，均不致有所懷疑，而得確信其為真實之程度者，始得為有罪之認定。
    倘其證明尚未達此一程度，而有合理之懷疑存在時，事實審法院復已就其心證上
    理由予以闡述敘明其如何無從為有罪之確信，因而為無罪之判決，倘不得任意指
    摘為違法（最高法院四十年台上字第八六號、三十八年穗特覆字第二九號、七十
    六年台上字第四九八六號判例）。共同被告不利於己之陳述，固得採為其他共同
    被告犯罪之證據，惟此項不利之陳述，須無瑕疵可指，而就其他方面調查，又與
    事實相符，始得採為其他共同被告犯罪事實之認定（四六年度台上字第四一九號
    判例）。共同被告所為不利於己之供述，雖得採為其他共同被告犯罪之證據，惟
    此項不利於己之供述，依刑事訴訟法第一百五十六條第二項規定，仍應調查其他
    必要之證據，以察其是否與事實相符，自難專憑此供述，為其他共同被告犯罪事
    實之認定。是則利用共犯者之自白，為其他共犯之罪證時，其證據價值如何，按
    諸自由心證主義之原則，固屬法院自由判斷之範圍。但共同被告不利於己之陳述
    ，雖得採為其他共同被告犯罪之證據，惟此項不利之陳述，須無瑕疵可指，且就
    其他方面調查，又與事實相符者，始得採為其他共同被告犯罪事實之認定。若不
    為調查，而專憑此項供述，即為其他共同被告犯罪事實之認定，顯與刑事訴訟法
    第一百五十六條第二項之規定有違。因之，現行刑事訴訟法下，被告之自白，或
    共同被告不利於己之陳述，其證明力並非可任由法院依自由心證主義之原則，自
    由判斷，而受相當之限制，有證據法定主義之味道，即尚須另有其他必要之補強
    證據，來補足其自白之證明力，始得採為斷罪資料（八七年度台上字第三五二五
    號判決）。
三、訊據上訴人即被告乙○○坦承其為台北關稅局旅客入境行李檢查關員，且八十二
    年十一月五日下午五時三十分起至翌日上午八時三十分止，擔任第十九號檢查檯
    之入境旅客行李檢查勤務等情，惟堅詞否認被訴貪污罪行，辯稱略以：「不認識
    甲○○，林某之自白係在不自由情況下所作，當天負責十九號檢查檯，甲○○是
    由廿三號檢查檯矇混出關，非由伊檢查通關，且該日因中華航空公司飛機在香港
    飛航失事，中正機場旅客爆滿，伊忙碌工作，焉有閒情逸致與甲○○期約通關後
    赴咖啡廳見面取款之理，再甲○○之所知悉伊之特徵，乃係承辦人員告知甲○○
    所致，且甲○○係因在押，為圖迅獲保釋，故始隨便指證伊」等語。
四、查本件公訴人認被告涉有受賄、期約賄賂罪，無非依共犯甲○○於調查人員訊問
    時及檢察官偵訊時之自白及所立之自白書乙紙為其論據。
五、但查：
(一)、關於被訴於八十一年六、七月間起曾連續收受甲○○所交付之賄款每次三千元，
    包庇甲○○攜帶大量應稅物品通關云云，公訴人係以證人甲○○於偵查中自白為
    唯一證據，況公訴事實雖記載乙○○自民國八十一年六、七月間起基於概括犯意
    ，連續收受甲○○交付賄款每次三千元，包庇甲○○攜帶大量應稅物品通關等語
    ，惟未具體記載甲○○究竟於何年何月何日從何處搭乘何班機來台及究竟攜帶何
    項應稅貨品通關乃至被告乙○○究竟如何與之期約或收受賄賂，自難憑空加以論
    斷。且查甲○○雖於八十二年十二月十六日所立之自白書中指稱：「八十一年間
    有兩次由日本攜帶衣服經過乙○○給付三千元，本人因常入出境及通關檢查行李
    之便與乙○○認識」（一三二九五號偵卷八六頁）。復於同日偵訊時供稱：「去
    年年中開始交往，因常入出境大都由他檢查行李，去年有二次帶應稅物品超過數
    量，每次都是事後約在機場大廳咖啡座見面，當場付三千元」（一三二九五號偵
    卷第九十頁），再於次日偵訊時指認被告，另於八十三年十二月十六日桃園縣調
    查站調查時亦供稱：「該二次日期我均不復記憶，但海關資料應可查閱，該二次
    我攜帶的物品均為衣服類」（一八０號偵卷第十四頁），而於另案（同院八十二
    年度訴字第二一六三號貪污案件）其所涉行賄罪，在原審八十二年十二月三十日
    訊問時承認於八十一年六、七月間攜帶超量應稅物品入關，並各交付三千元賄款
    給乙○○要其放行等語（原審卷二一頁附影印同院八十二年訴字第二一六三號貪
    污案件筆錄）。惟嗣於八十三年一月二十七日檢察官偵訊時已否認上開供詞，並
    稱：「我當時被羈押心急，實際沒有這回事，我沒交錢給他們，第二次因有檢舉
    信出來，調查站（說）有這回事，不承認不行」（一八０號偵卷四一頁正面）。
    嗣於原審及本院歷次訊問時均否認有何向被告行賄兩次，每次三千元之情事。並
    謂供出乙○○是被逼的，調查站沒有刑求我，但我知道不說出一個人的話，這事
    沒法結束，調查站的人拿二張照片給我指認，我才隨便指認一個，到我家搜索，
    也沒找到任何被告的資料、電話等，根本不認識被告（本院六四九０號卷第五五
    頁正反面），或「那是調查人員要我再講幾次，因他們說一次是不夠的」（本院
    更(二)第七六七號卷第五一頁正面）、或「沒有的事，可從我入境和他值班表去查
    ，當時他們是為了積分才逼我的」（本院更(三)第九二號卷八十七年十月十二日訊
    問筆錄）或「是調查局要我承認，我沒辦法」（原審卷五六頁反面）等等前後顯
    然矛盾。而且證人甲○○無論於自白書或偵查中或調查站調查時之供述或稱：「
    八十一年間」或「去年中開始交往，去年有二次」或謂「該兩次日期我均不復記
    憶」（一三二九五號偵卷八四、八六、九０頁），從未言及係於「八十一年六、
    七月間」，檢察官起訴書遽指為係在八十一年六、七月間已失所據。何況甲○○
    於調查站訊問時明確指稱：「自八十一年底因業務需要，每週約赴日本一或二次
    採購服飾回國轉銷」（一三二九五偵卷七頁正面）或另於偵查中稱：「（你用這
    種方式通關幾次？）從今年八月開始有十幾次」（同上卷三二頁反面）。或於另
    涉行賄案件原審審理中稱：「（何時開始跑單幫？）去年八月」（原審卷三一頁
    ），已多所歧異，自無從憑信。
(二)、甲○○於八十一年六、七月間有多次入境通關紀錄均非被告執勤檢查，此有財政
    部台北關稅局八十三年十二月二十七日北普稽字第０三八九七號函及所附八十
    一年六月、七月份勤務輪值表與上開二個月份股長報告簿，且甲○○係經常入出
    境者（平均每月份均有出入境十次以上之紀錄），有其入境資料表在卷可稽（本
    院上訴字第六四九０號卷第四一至五一頁，一二０號卷第三六頁至五九頁），是
    被告如有公訴意旨所認之至八十一年六、七月間起，連續收受甲○○交付賄款每
    次三千元，包庇甲○○攜帶大量應稅物品通關，則以甲○○出入境之頻繁程度，
    如何於每次均得適逢被告值班特定檢查檯，而為連續包庇甲○○之行為，是公訴
    意旨所認尚乏憑據。
(三)、另依北關局八十五年三月十四日北普稽字第八五一０一五二四號函所附甲○○曾
    於八十二年二月一日、二月十七日、四月九日入境通關由被告負責檢查之紀錄在
    卷可徵（本院上更(一)卷第七十七頁至一二二頁）。惟以上通關紀錄非但與所訴時
    間不符，而且當時被告均負責第二十三號檢查檯，而該二十三號檢查檯乃屬入境
    檢查較為嚴格之檢查檯，且依紀錄顯示該二十三號檯並有二名海關關員檢查。從
    而被告能否自該檢查檯給予甲○○方便通關，即甚可疑，不能因有甲○○之通關
    及被告之執勤檢查紀錄即推定被告有受賄放行之犯行。況甲○○被訴行賄罪，該
    於此部分犯行，亦認為不能證明而判決不另為無罪之諭知確定，有本院八十三年
    度上訴字第四五九六號及最高法院八十四年度台上字第二五三六號判決在卷可按
    （本院更(二)第七六七號卷七一頁至八一頁）。綜上，均查無甲○○於八十一年六
    、七月間兩次入境，各給予被告賄款三千元之證據，自難僅憑甲○○不實之唯一
    指述即認被告確有上開二次之受賄犯行。至於甲○○於八十二年二月一日、二月
    十七日、四月九日雖有入境紀錄，亦乏證據足以證明被告於此期間內曾有受賄行
    為。
(四)、卷附財政部台北關稅局稽查組檢查課八十一至八十二年勤務輪值表及甲○○八十
    一年至八十二年之入境紀錄（本院前審更(一)卷第七七至一二二頁），甲○○除十
    一月五日外，似尚有八十二年二月廿四日、二月廿五日、八十二年四月十一日入
    境時其入境旅客申報單並未輸入電腦一節，經查：依本院函據入出境管理局八五
    年二月八日（八五）境信昌字第二七八號函甲○○先後於八十二年二月廿四日從
    日本搭乘華航Ｃ一一０一班機於台北時間晚間八時十二分抵中正機楊（中華航空
    公司八八年六月十五日以一九九九TZTTOO四五六Ａ函），復依財政部台北關稅局
    八五年四月十四日北普稽字第八五一０一五二四號函乙○○於八十二、二、廿四
    係輪值入境中班，再參以同局八六年六月十六日北普稽字第八八一０三五二七號
    函，中班時間為十一時三十分至十八時三十分，甲○○既於二十時十二分到達中
    正機場，自非被告執勤時間。依前開入出境理局八五年二月八日（八五）境信昌
    字第二七八號函，甲○○於八十二年四月十一日搭乘華航Ｃ一一二三號客機從琉
    球抵台北中正機楊，又依前開華航八八年六月十五日以一九九九TZTTOO四五六Ａ
    函覆該班機抵中正機場時間為二十時二十分；再依前開北關局八十五年四月十四
    日北普稽字第八五一０一五二四函所附稽查組檢查課勤務輪值表所載被告係值早
    班（八時三十分至十七時）甲○○入境時間被告既非值勤，自無收受賄賂及違背
    職務之行為。依首開入出境管理局函，甲○○於八十二年二月二十五日甲○○搭
    乘日本亞細亞航空公司ＥＧ二九一班機自日本入境中正機場，抵達台北時間為十
    七時十六分（日本亞細亞航空公司八十八年十月十四日外發字九九０五八號函）
    被告當日係值晚班為晚膳及更換制服後十七時二十分始行接班，甲○○若稍遲延
    入關，可能會在被告值勤時間內，唯未能確定經過被告之檢查檯亦無證據足以佐
    證甲○○有攜帶超限物品，自亦難以猜測之詞而妄斷此犯罪事實，綜上所述，甲
    ○○雖有於該等時間入境，雖既非被告值勤時間，其如何能為違背職務之行為，
    自亦無收賄之可言。另甲○○於八十二年四月十一日、二月二十四日、一月三十
    日、十一月五日、二月二十五日入境通關檢查時，並無輸入電腦紀錄，至於是否
    由乙○○輪值時段之檢查櫃檯，因八十二年之入境旅客申報單，已逾海關檔案清
    理銷燬要點規定六個月之保管期限業已銷燬，財政部臺北關稅局無從查證，亦無
    法提供通關資料等情，有財政部臺北關稅局函在卷可查（本院一二０號卷第六五
    頁）。
(五)、甲○○於查獲之初，對通關檢查檯關員長相特徵陳稱：「因為當時旅客甚多，檢
    查過程短暫我也不太注意關員之長相特徵，所以不敢確定」（一三二九五號偵卷
    九頁反面），復於八十二年十一月六日（事發翌日）偵查時稱：「（昨日二十號
    檢查檯（當時甲○○尚未供稱自十九號檢查檯通關，係後來在羈押中改稱自第十
    九號檢查檯通關）的關員你能否指認？）沒辦法，我只記得通關時間是十點半至
    十點多」（同上卷第三二頁反面）等語，其於查獲當日及翌日應印象深刻，既已
    明確供稱未注意關員之長相特徵，亦無法指認通關之關員，然竟於羈押一個多月
    後之八十二年十二月十六日檢察官訊問時，指陳被告「他牙齒有缺而且比較黑，
    我可認得他」（同上卷九十頁正面），進而於八十二年十二月十七日再次偵訊時
    指認被告「沒有錯，就是他」（一八號偵卷第二十頁正面），按依常理，事甫經
    過印象鮮明，案發時既不記得，事隔月餘後反而記憶清晰，即與常情有違，是應
    以其後偵查因受羈押希望獲得交保，遂依調查員提示照片資料，隨便指認，實際
    上沒有這回事亦不認識被告等詞，始符常情，則其再後之指陳自不得為被告不利
    事證。至於證人即當時配合桃園縣調查站查獲甲○○上開行為之台北關稅局督察
    室科員劉鑑雖證述甲○○於被查獲當日，雖未陳明係自何號檢查檯通關，然有陳
    述該檢查檯官員之長相為個子不高、缺一顆門牙、頭略禿等語（原審法院八十三
    年七月二十八日訊問筆錄），然其所陳與甲○○於查獲之初，對通關檢查檯關員
    長相特徵陳稱：「因為當時旅客甚多，檢查過程短暫我也不太注意關員之長相特
    徵，所以不敢確定」等語（一三二九五號偵卷九頁反面）不同，其所陳既屬聽聞
    兼以其係主管查核工作，所述自不足為被告不利事證。
(六)、證人甲○○於查獲之初，於桃園縣調查站陳稱：「八十二年八月間起我的朋友吳
    家汝開始請我幫忙其赴香港帶貨品返回台灣，自己也同時採購服飾及洋酒等物回
    台販賣」、「八二年十一月五日下午二時許接到吳家汝電話，她通知我八二年十
    一月五日晚間返回中正機場時，務必要走第二０號行李檢查檯，我乃依其指示，
    逕走第二０號行李檢查檯」（一三二九五號偵卷第八頁正面）「（經詳視二０號
    檯關員程明振後作答）因為當時旅客甚多，檢查過程短暫，我也不太注意關員之
    長相特徵，所以我不敢確定即係五日晚間負責檢查我行李之關員，但我確定是走
    二０號檢查檯無誤」見一三二九五偵卷第九頁背面）等語，顯見本件之查獲當時
    即肯定供明從二十號檢查檯出關，且調查人員將二０號關員程明振讓其指認而供
    明通關並未注意關員之長相特徵，復於檢察官初次偵訊時中供明從二０號通關，
    且沒辦法指認檢查檯之關員。於八十二年十一月十七日偵查中仍供稱確從二０號
    檯通關（前偵卷五二頁）。因此甲○○既無法肯定指認程明振，其如何能於收押
    月餘後反能供出被告長相特徵，亦與常情不符。
(七)、甲○○通關後即在入境大廳被查獲，惟查獲單位財政部台北關稅局督察室及法務
    部調查局桃園調查站並未立即帶同甲○○指認從何檢查檯通關，由何關員受理檢
    查作業，或對質如何期約違背職務賄賂已失良機。又無通關紀錄即電腦輸入資料
    及甲○○填寫之旅客入境申報單可供稽核。而且甲○○一再堅稱不認識被告，僅
    是多次入境通關，有點面熟而已，則既無證據證明其等如何期約，亦難以甲○○
    所指「心知肚明」作為認定依據。況被告於值班在檢查檯檢查入境旅客所攜帶之
    行李均著制服配帶服務證，而且當天入境班機、旅客人數為一七九八八人次（見
    本院更(一)卷一三０頁）旅客入境人潮湧至，被告何來餘暇離開檢查，穿著制服配
    帶服務證到入境大廳向甲○○索賄，衡情亦無可能。證人甲○○所供期約賄賂之
    過程，顯與常理有違，不足採信。又證人即被告當時之股長林明泉於本院前審調
    查時證稱，當日中正機場出入旅客眾多，大家都很忙碌，其負責十八至廿三號檢
    查檯，如值班人員要離位，必須向其報告，但十九號檯之被告並無向其報告，應
    該沒有離開崗位，且有些旅客會矇混過關，致未留下紀錄等語，而中正機場確因
    案發日前一日因中華航空公司飛機在香港失事，造成案發當天旅客大量擁入，有
    中華航空公司八十五年四月二日中法發字第０三九號函、中正國際航空站八十
    五年四月八日正站業字第一二一二號函在卷可稽，是當日既因案發日前一日因
    中華航空公司飛機在香港失事，造成案發當天旅客大量擁入，證人甲○○既矇混
    而過即有可能，證人林明泉所言與事證相符，即得為有利被告之證明。
六、綜上事證，證人甲○○之證詞疑竇叢生，前後明顯矛盾，又查無確切證據足資證
    明被告犯罪，殊無僅憑甲○○反反覆覆前後迴異之不實指述，遽入被告以重罪，
    本案尚未達於通常一般之人均不致有所懷疑，得確信其為真實之程度，而有合理
    性懷疑之存在，本院無從形成有罪之確信。此外，復查無其他積極證據足資認定
    被告涉有公訴意旨所指罪嫌，既不能證明被告犯罪，根據「罪證有疑，利於被告
    」之證據法則，依法應為無罪之諭知。原審未予詳查遽為被告科刑之諭知，自有
    違誤，被告上訴堅詞否認犯罪而指摘原判決不當，為有理由，自應由本院撤銷改
    判而為被告無罪之諭知，以免冤抑。
據上論斷，應依刑訟法第三百六十九條第一項前段、第三百六十四條、第三百零一條
第一項判決如主文。
本案經檢察官王安明到庭執行職務。
中    華    民    國    九十一    年      八        月      二十八    日
                            臺灣高等法院刑事第七庭
                                審判長法  官  吳  啟  民
                                      法官  林  瑞  斌
                                      法  官  施  俊  堯
右正本證明與原本無異。
如不服本判決，應於判決收受送達後十日內向本院提出上訴書狀，其未敘述上訴
之理由者並得於提起上訴後十日內向本院補提理由書（均須按他造當事人之人數
附繕本）。
                                      書記官  陳  彥  蕖
中    華    民    國    九十一    年      八        月      二十八    日
